臺灣臺北地方法院民事判決　　　　　　　 94年度訴字第237號
原　　　告　丁○○
訴訟代理人　張睿文律師
複代理人　　吳忠德律師
被　　　告　丙○○
訴訟代理人　乙○○
被　　　告　太平洋房屋公司仲介股份有限公司
法定代理人　戊○○
訴訟代理人　甲○○
上列尚人間請求返還價金事件，本院於94年12月6日言詞辯論終
結，判決如下：
    主      文
被告丙○○應給付原告新台幣壹佰零捌萬元及自民國九十四年三
月五日起至清償日止，按年利率百分之五計算之利息。
原告其餘之訴駁回。
訴訟費用由被告丙○○負擔百分之四七，餘由原告負擔。
本判決第一項於原告以新台幣參拾陸萬元為被告丙○○供擔保，
得假執行。但被告丙○○如於假執行程序實施前，以新台幣壹佰
零捌萬元為原告供擔保，得免為假執行。
    事實與理由
一、原告主張：
  (一)被告丙○○就其所有門牌號碼台北市○○路101巷2號1樓之
    房屋暨基地之應有部分，委託被告太平洋房屋公司仲介股份
    有限公司（下稱太平洋房屋公司）居間銷售，原告則透過太
    平洋房屋公司公司仲介，而於民國93年7月24日與被告丙○
    ○訂立系爭房地買賣契約。原告於簽約當日給付部分價金新
    台幣15萬元，再於93年7月26日匯款93萬元至聯邦銀行仁愛
    分行之「太平洋房屋公司履約保證專戶」，總計給付108 萬
    元予被告丙○○。原告另給付仲介服務費用108,000元予被
    告太平洋房屋公司，並以匯款方式匯入太平洋房屋公司於中
    國農民銀行光復分行帳戶。
  (二)被告丙○○部分：
  1.原告於訂立系爭買賣契約後始進入系爭房屋查看，發覺系爭
    房屋牆壁有嚴重漏水現象，屋內承重樑柱遭屋主打掉，影響
    房屋之整體結構，導致居住其中有危害安全之虞，房屋之前
    後外推部分均係台北市政府工務局所列管之違章建築，系爭
    房屋之屋齡已達20餘年，被告竟謊稱屋齡僅為10餘年，系爭
    房屋上述瑕疵與系爭買賣契約書中之標的物現況說明不符。
    原告乃於93年7月30日以存證信函通知被告丙○○解除系爭
    買賣契約，被告丙○○則以原告未依約繳款，另於93年8月
    27日以存證信函解除系爭買賣契約，並主張沒收原告已給付
    之價金作為違約賠償。惟系爭買賣契約早於93 年7月30日經
    原告解除，被告即不得主張沒收原告已付之價金。且縱令原
    告與被告之解除契約不合法，被告丙○○於93 年11月26日
    將系爭房屋出售予訴外人張秋敏，並辦妥所有權移轉登記，
    被告丙○○已陷於給付不能，原告自得依民法第226條規定
    ，請求被告丙○○賠償損害即108萬元。
  2.系爭買賣契約於簽約之前，被告未曾帶領原告至系爭房屋現
    場查看其實際情況，亦未告知系爭房屋有牆壁漏水、列管違
    建等情形，竟於系爭房屋買賣契約之標的物說明書第3項、
    第9項，直接明確標明無滲水、無違建糾紛性，致使原告無
    法正確對系爭房屋作出評估，並使原告作出購買系爭房屋之
    錯誤判斷，被告丙○○故意詐欺，原告並以起訴狀繕本之送
    達，依民法第92條第1項規定，撤銷系爭買賣契約，則被告
    所受領之108萬元即屬不當得利，應予返還。
  (三)被告太平洋房屋公司部分：
  1.按房屋仲介業者於仲介買賣房屋過程中，一方面受屋主委託
    銷售房屋，同時又代表買主向屋主要約或議價，能充分暸解
    買賣標的物狀況，以及買賣雙方可能成交之價格等交易資訊
    ，明顯居於資訊優勢地位，因此房屋仲介業者之給付義務，
    更著重於資訊的透明化及信實服務的要求，對於買賣標的物
    ，應負調查及報告之義務。被告太平洋房屋公司為國內知名
    之不動產仲介業者，於斡旋系爭契約買賣價金時，竟未妥善
    調查及報告系爭房屋之狀況，亦未派人帶領原告實際查看房
    屋現況，顯然違反系爭居間契約之履行義務，業已構成不完
    全給付，原告爰以起訴狀繕本之送達，為解除契約之意思表
    示，並請求被告返還已給付之仲介費用108,000元。
  2.系爭買賣契約另有實施履約保證特別條款，係原告委任被告
    太平洋房屋公司公司代為保管系爭買賣價金，從而依系爭履
    約保證特別條款之反面解釋，於被告丙○○移轉系爭房屋所
    有權暨交屋之前，不得請求被告太平洋房屋公司自聯邦銀行
    仁愛分行之「太平洋房屋公司履約保證專戶」中提領買賣價
    金。詎料被告太平洋房屋公司公司未經原告同意，亦明知系
    爭房屋不可能辦理交屋及過戶手續，竟提領仲介費用27萬元
    ，並為被告丙○○代領60萬元作為系爭房屋過戶、稅捐等費
    用，被告太平洋房屋公司公司顯然違反其受保管價金之義務
    ，已構成債務不履行。
  3.系爭房屋有牆壁漏水、列等違建等重大瑕疵，已如前述，被
    告太平洋房屋公司公司竟故意不提供系爭房屋現況資訊，致
    使原告陷於錯誤而為買受系爭房屋之意思表示，原告並以起
    訴狀繕本之送達，依民法第92條第1項規定撤銷系爭買受之
    意思表示，則被告太平洋房屋公司公司受領之108,000元為
    不當得利，應予返還。
  4.被告太平洋房屋公司於本件契約訂立之際，未告知原告得選
    擇內政部公佈之要約書，亦未提供原告審閱期間，即強邀原
    告簽約買下系爭房屋，明顯違反公平交易法第21條、第24條
    規定，致使原告受有給付108萬元價金予被告丙○○之損害
    ，從而原告自得依公平交易法第31條規定請求賠償。
  (四)原告聲明求為判決：(一)被告丙○○應給付原告108萬元及自
    93年7月1日起至清償日止，按年利率5%計算之利息。(二)被告
    太平洋房屋公司應給付原告118萬8千元及自93年7月1日起至
    清償日止，按年利率5%計算之利息。(三)願供擔保請准宣告假
    執行。
二、被告丙○○則辯稱：
  (一)系爭房屋所處位置為一樓，其周圍有排水系統，故濕氣較重
    。惟被告自92年12月4日購買系爭房屋後並未進住，原告所
    指主臥室雙人床鄰貼牆壁所謂漏水之處，因被告未曾移動該
    床，故原告不知情，而此一情形肇因於系爭房屋位於低處，
    又無人居住室內因潮濕而所致，並非原告所稱之漏水瑕疵。
    為解決該問題，被告曾與同案被告太平洋房屋公司公司聯繫
    原告，共商解決方法，惟原告所提出修復估價單竟包括系爭
    房地外之公共排水溝、全棟共用之屋頂水塔等，金額高達52
    萬餘元，並且要求被告減少系爭房屋價金380萬元，原告之
    要求顯屬過高，實不合理。
  (二)系爭房屋雖於85年間有違章建築情事，惟該一樓前之違章建
    築，係屬83年12月31日前既已存違章建築，並非被告丙○○
    於92年購買系爭房屋時，從外觀即可得知。況且台北市政府
    工務局於85年間再派員現場勘查，該磚造構造物業已改成欄
    柵式不鏽鋼及壓克力板等防盜設施，是該屋所增建部分，已
    改為透光率在百分之七十以上之欄柵式防盜窗，屬於免予查
    報之防盜措施。而原告所指稱遭被告拆除之承重樑柱，實則
    包覆於裝潢之中而未拆除，系爭房地並無結構安全之問題，
    原告僅是空言指稱，而未舉證以實其說。
  (三)原告雖曾於93年7月30日及同年8月11日以存證信函主張解除
    系爭買賣契約，惟原告所稱系爭房屋牆壁漏水乙事，實則僅
    係因潮濕所致，並非如原告所稱之漏水；原告另稱違建及承
    重樑柱遭拆等情事，亦均屬原告之臆測，與事實完全不符，
    從而原告解除契約並不合法。此外因原告未繼續依約履行，
    被告於93年8月27日以存證信函解除系爭買賣契約，並依約
    沒收原告已繳之價金，自屬合法。
  (四)被告聲明求為判決駁回原告之訴及其假執行之聲請，如受不
    利之判決，願供擔保請准免予假執行。
三、被告太平洋房屋公司：
  (一)原告於94年2月1日本院言詞辯論時，即自認系爭買賣契約訂
    立前一個星期，訴外人中信房屋仲介公司即帶領原告看過系
    爭房屋現況，原告在系爭房屋待了約半個小時，並且看過格
    局、顏色及主臥室等語。從而據此足證原告對於系爭房屋之
    相關資訊即已知悉，被告就價金部分媒介原告與同案被告丙
    ○○簽訂系爭買賣契約，並無任何債務不履行之情事。
  (二)被告於93年7月29日自聯邦銀行履約專戶提領27萬元，作為
    被告丙○○給付被告太平洋房屋公司之服務報酬，並無不法
    。又依系爭「實行履約保證特別條款」第2條第2項之約定，
    被告丙○○應償還之借款、利息、違約金、仲介服務報酬及
    土地增值稅，其總額若低於系爭買賣標的物成交價90%，被
    告丙○○得自原告所交付進專戶款項金額中，收取以總價款
    計算6%或60萬元；則被告依上述約定自專戶提領60萬元交付
    被告丙○○，並無任何義務違反之情事。
  (三)按公平交易法第24條之適用，依行政院公平交易委員會90年
    第528次委員會議所通過之處理原則認為，應以「足以影響
    交易秩序」之要件，作為是否適用的準據，而判斷「足以影
    響交的秩序」時，應考量諸如受害人數多寡、造成損害之量
    及程度、有影響將來潛在多數受害人效果等因素。準此而言
    ，被告於系爭房屋買賣居間行為中，並無任何虛偽不實或引
    人錯誤之廣告行為，亦無任何行為足以影響交易秩序，即無
    公平交易法第24條之適用。
  (四)被告聲明求為判決駁回原告之訴及其假執行之聲請，如受不
    利之判決，願供擔保請准免予假執行。
四、兩造不爭執事實：
  (一)原告於93年7月24日經由被告太平洋房屋公司居間仲介，與
    被告丙○○就系爭房地訂立買賣契約，約定價金為1080萬元
    。原告於締約當日給付15萬元，又於93年7月24日匯款93萬
    元至聯邦銀行仁愛分行之履約專戶，並將仲介費108,000元
    匯入被告太平洋房屋公司之中國農民銀行帳戶。
  (二)被告太平洋房屋公司，於原告給付買賣價金108萬元後，始
    於93年7月26日晚間帶領原告至系爭房屋查看。被告太平洋
    房屋公司並於徵得被告丙○○同意後，於93年7月27日自聯
    邦銀行仁愛分行之履約保證專戶提領27萬元，作為被告丙○
    ○給付被告太平洋房屋公司之服務報酬。被告太平洋房屋公
    司復於93年7月29日自前揭履約保證專戶領取60萬元作為動
    用款。
  (三)被告丙○○於93年11月26日將系爭房屋出賣予訴外人張秋敏
    ，並於94年3月4日辦理所有權移轉登記。
五、原告與被告丙○○間買賣關係部分：
  (一)經查原告主張其業於93年7月30日以存證信函通知被告丙○
    ○解除系爭買賣契約，並提出存證信函影本一份為證（本院
    卷第42-43頁）。惟查該存證信函僅載明：「本人於7月24日
    請太平洋房屋和……丙○○先生交涉價格，雙方雖達成交易
    價格但……事後……發現賣方利用床頭、梳妝台裝潢掩蓋瑕
    疵及牆壁發霉情況……若太平洋房屋、賣方未確實解決和我
    方達成共識，本人將以此存證信函要求7月24日簽訂合約無
    效以及全額歸還服務費壹拾萬捌仟元、玖拾參萬價金及本票
    柒佰伍拾陸萬元。」等語，由於該函係以被告丙○○出面與
    原告協調修補系爭房屋瑕疵為條件，而主張系爭契約「無效
    」，從而本院認為原告之真意應在於催告被告丙○○履行修
    補買賣標的物瑕疵之義務，因此該函並不發生解除契約效力
    。從而原告解除契約既不合法，即不得請求返還買賣價金。
  (二)次查被告雖辯稱其業於93年8月2日以存證信函催告原告履行
    契約，復於93年8月28日以存證信函解除系爭買賣契約，並
    提出存證信函影本二份為證（本院卷第92-93頁）。惟查原
    告既已主張系爭房屋有瑕疵，而請求被告修補（已如前述）
    ，則被告丙○○既未依債務本旨交付買賣標的物，原告依民
    法第264條規定，自得拒絕給付價金而主張同時履行抗辯（
    最高法院87年度台上字第671號判決意旨參照）。從而被告
    丙○○之解除系爭契約為不合法，兩造間買賣契約仍有效存
    在。
  (三)惟查被告丙○○竟於系爭買賣契約有效存在之情形，而於93
    年11月26日將系爭房屋出賣予第三人張秋敏，並於94年3月4
    日移轉所有權登記，有土地及建物登記簿謄本各一份、買賣
    契約影本一份可證（本院卷第73-78、113-127頁），是為因
    可歸責於被告丙○○之事由，致不能給付系爭買賣標的物予
    原告，原告自得依民法第226條第1項規定，請求賠償損害即
    已給付之買賣價金108萬元及遲延利息。
六、原告與被告太平洋房屋公司公司間居間契約部分：
  (一)經查被告依民法第567條規定，僅負有據實報告及妥為媒介
    之義務，並不負有調查系爭房屋瑕疵之義務。且系爭契約附
    件即標的物現況說明書第3項：「是否滲漏水情形，屋內自
    來水及排水系統是否正常」，雖勾選「否」，惟查備註說明
    欄亦載明：「如有滲漏水之情形，賣方修繕後交屋」，足證
    被告就居間契約之履行，已盡據實報告之義務。
  (二)次查原告業於94年2月1日言詞辯論時自陳：「本案的仲介沒
    有帶我去看，但之前，中信房屋仲介於本案簽約前約一星期
    前，有帶我去看本件的房子，我還買飲料東西進去吃，是中
    午十二點，在裡面待了約半個小時，我有看隔局、顏色跟主
    臥室，仲介說他肚子餓，我才買東西，感覺不會熱，裝潢也
    可以……」等語（本院卷第28頁）。原告復於94年12月6日
    言詞辯論時陳稱：「之前曾有其他仲介公司帶原告看過房子
    ，後來被告太平洋房屋公司主動招攬，並拿出現況說明書給
    原告看，所以原告沒有去看房子」等語（本院卷第210頁）
    ，足證原告業已因第三人之帶領而查看系爭房屋。況且系爭
    房屋價金高達1080萬元，則衡諸常情，原告豈有可能不經查
    看房屋，即貿然簽訂買賣契約？從而原告既然因曾經查看系
    爭房屋，而放棄請求被告帶領原告看屋，則被告並無違反妥
    為媒介之義務。
  (三)再查原告與被告丙○○間買賣契約既仍有效存在，有如前述
    ，則被告太平洋房屋公司依系爭契約附件即「實行履約保證
    特別條款」第條第1項規定，於93年7月29日自履約專戶中領
    取27萬元，作為被告丙○○給付被告太平洋房屋公司之服務
    報酬，以及被告太平洋房屋公司並依該「實行履約保證特別
    條款」第2條第2項規定，自該專戶中領取60萬元作為動用款
    ，即無不合。且被告太平洋房屋公司對於原告僅負有報告與
    媒介之義務，而不負有進一步之積極盡力義務，亦即被告太
    平洋房屋公司並不負有為被告丙○○履行契約之義務。是原
    告主張被告太平洋房屋公司擅自違反履約保證之特別約定云
    云，並無理由。
七、原告主張被告共同詐欺部分：
  (一)原告主張被告二人故意不提供系爭房屋現狀資訊，致使原告
    陷於錯誤而為委託仲介買賣，並為買受系爭房屋之意思表示
    ，是為故意詐欺，原告主張依民法第92條第1項撤銷買賣契
    約云云，並以系爭房屋有漏水及違建為其論據。
  (二)經查原告亦自陳係於93年7月26日經被告太平洋房屋公司人
    員帶領查看系爭房屋時，推開傢具始發現系爭房屋牆壁有壁
    癌、裝潢木材發霉等情。惟查台灣因位於亞熱帶地區，氣候
    潮溼，房屋牆壁有壁癌、裝潢木材發霉之情形，實屬常見，
    不能據此認為房屋即有漏水情事。況且被告丙○○自陳並未
    居住系爭房屋，事後亦曾對原告表示願意修補，均為原告所
    不爭執；而被告太平洋房屋公司僅為居間人，並無調查系爭
    房屋有無漏水之義務，則據此不能認定被告有何故意共同詐
    欺行為。
  (三)次查系爭房屋一樓前之違章建築，係屬83年12月31日前既已
    存違章建築，並非被告丙○○於92年購買系爭房屋時，從外
    觀即可得知。況且台北市政府工務局於85年間再派員現場勘
    查，該磚造構造物業已改成欄柵式不鏽鋼及壓克力板等防盜
    設施，是該屋所增建部分，已改為透光率在百分之七十以上
    之欄柵式防盜窗，屬於免予查報之防盜措施，有台灣台北地
    方法院檢察署檢察官不起訴處分書影本一份可稽（本院卷第
    207頁）。從而據此亦不能證明被告明知該屋為違章建築，
    而共同故意詐欺原告。
八、被告太平洋房屋公司並未違反公平交易法第21條、第24條規
    定：
  (一)按公平交易法第21條係關於不實或引人錯誤之表示或表徵之
    禁止規定，惟查原告並未舉證證明被告太平洋房屋公司於本
    件不動產買賣之居間行為，有何虛偽不實或引人錯誤之廣告
    行為，因此無從認定被告有違反公平交易法第21條情事。
  (二)公平交易法第24條部分：
  1.按事業不得為足以影響公平交易秩序之欺罔或顯失公平之行
    為；又事業違反公平交易法之規定，致侵害他人權益者，應
    負損害賠償責任，公平交易法第24條及第31條固分別定有明
    文。惟按公平交易法之立法目的，在於維護交易秩序與消費
    者利益，確保公平競爭，促進經濟之安定與繁榮，該法第1
    條亦有明文。
  2.次按公平交易法第24條所稱「交易秩序」，係指符合善良風
    俗之社會倫理及效能競爭之商業競爭倫理之交易行為，其具
    體內涵則為符合社會倫理及自由、公平競爭精神賴以維繫之
    交易秩序。而判斷「足以影響交易秩序」時，應考量是否足
    以影響整體交易秩序 (例如受害人數之多寡，造成損害之量
    及程度，是否會對其他事業產生警惕效果、及是否為針對特
    定團體或組群所為之欺罔或顯失公平行為等項)，或有影響
    將來潛在多數受害人效果之案件，且不以其對交易秩序已實
    際產生影響為限，始有該條之適用。至單一個非經常性之交
    易糾紛，則應尋求民事救濟，而不適用該條之規定 (行政院
    公平交易委員會對於公平交易法第24條案件之處理原則意旨
    參照)。
  3.經查原告雖主張，被告未告知原告可以選擇內政部公佈之要
    約書，亦未提供原告審閱買賣契約期間，並為被告所不爭執
    。惟查被告之該等不作為，並非事業整體營業行為的一部分
    ，不能認為該行為足以影響整體公平競爭之交易秩序，亦不
    具有對於將來潛在多數受害人之影響，是原告此部分之主張
    ，並無理由。
九、綜上所述，原告主張：(一)被告丙○○將系爭房屋出賣第三人
    ，係可歸責於被告丙○○之事由，致給付不能，從而原告本
    於民法第226條第1項規定，請求被告丙○○給付108萬元，
    及自給付不能之翌日即94年3月5日起至清償日止之遲延利息
    ，為有理由，應予准許。(二)原告又主張被告太平洋房屋公司
    就居間契約之履行，有不完全給付情事，且被告二人共同詐
    欺原告，以及被告太平洋房屋公司違反公平交易法第21條、
    第24條規定云云，並無理由，應予駁回。(三)兩造就原告勝訴
    部份，均陳明願供擔保請准為假執行或免為假執行之宣告，
    經核均無不合，爰酌定相當擔保金額分別准許之，至原告敗
    訴部分，其假執行之聲請即失所附麗，應予駁回。
十、因本件事證已臻明確，兩造其餘主張陳述及所提之證據，均
    毋庸再予審酌，附此敘明。
十一、本件原告之訴為一部有理由，一部無理由，應依民事訴訟
      法第79條，判決如主文。
中    華    民    國    94    年    12    月    30    日
                  民事第六庭  法    官  邱  琦
以上正本係照原本作成
如對本判決上訴，須於判決送達後20日內向本院提出上訴狀
中　　華　　民　　國　　94　　年　　12　　月　　30　　日
                    　　　　　　書記官　池東旭
